臺灣高等法院民事判決　　　　　　　　　 94年度上字第961號
　　上　訴　人　地○○
　　　　　　　　巳○○
　　　　　　　　卯○○
　　　　　　　　丑○○
　　上　4　 人
　　訴訟代理人　梁裕勝律師
　　上　訴　人　午○○○Ch.
　　　　　　　　辰○○
　　　　　　　　申○○
　　　　　　　　未○○
　　　　　　　　陳梅秀 甲○.
　　兼 上 5 人
　　訴訟代理人　寅○○
　　上　訴　人　庚○○
　　　　　　　　己○○兼丁○.
　　　　　　　　戊○○兼丁○.
　　　　　　　　丙○○兼丁○.
　　　　　　　　乙○○○
　　　　　　　　辛○○
　　　　　　　　酉○○
　　　　　　　　戌○○
　　　　　　　　亥○○
　　　　　　　　壬○○
　　上　11　人
　　訴訟代理人　梁裕勝律師
　　被　上訴人　子○○
　　訴訟代理人　簡炎申律師
　　　　　　　　連耀霖律師
　　被　上訴人　癸○○
　　　　　　　　天○○
　　上　 2　人
　　訴訟代理人　連耀霖律師
　　複　代理人　宇○○
上列當事人間請求分割共有物事件，上訴人對於中華民國94年9
月26日台灣板橋地方法院93年度重訴字第102號判決提起上訴，
本院於96年5月8日言詞辯論終結，判決如下：
    主  文
上訴駁回。
第二審訴訟費用由兩造各按如附表所示比例負擔。
    事實及理由
一、程序部分：
  (一)本件原審判決後，原審被告僅地○○、巳○○、卯○○及丑
    ○○等 4人提起上訴，惟按分割共有物事件對所有共有人有
    合一確定必要，故午○○○、辰○○、申○○、未○○、陳
    梅秀、寅○○、庚○○、丁○○ (已死亡，由己○○、戊○
    ○、丙○○承受訴訟)、己○○、戊○○、丙○○、乙○○
    ○、辛○○、酉○○、戌○○、亥○○及壬○○等人雖未提
    起上訴，仍應視為上訴列為本件上訴人，合先敘明。
  (二)又原視同上訴人丁○○於民國94年5月4日死亡，此有其戶籍
    謄本附卷可考（見本院卷第69頁），其法定繼承人己○○、
    戊○○及丙○○具狀聲明承受訴訟（見本院卷第67頁），經
    核並無不合，應予准許。
  (三)上訴人午○○○、辰○○、申○○、未○○、陳梅秀經合法
    通知未到場，核無民事訴訟法第386條所列各款情形，被上
    訴人聲請一造辯論而為判決，核無不合，應予准許。
二、本件被上訴人主張略以：台北縣三峽鎮○○段溪南小段50、
    54、70、408之1地號土地（下稱系爭土地）為被上訴人（大
    房）、訴外人陳君威（2房）及陳君釵（3房）共有。按陳君
    威於40年3月27日死亡，其繼承人陳化育、陳化民、庚○○
    及陳熰均未辦理繼承，嗣陳化育於85年1月9日死亡，並由上
    訴人午○○○、辰○○、寅○○、申○○、未○○及陳梅秀
    繼承其權利。又陳化民於81年7月31日死亡，其權利並由上
    訴人地○○、巳○○、卯○○及丑○○繼承。陳熰於73年12
    月8日死亡，因無子嗣，其權利由其弟林國香繼承，林國香
    復於83年10月12日死亡，其權利則由上訴人己○○、戊○○
    、丙○○、丁○○繼承，丁○○嗣亦死亡，是丁○○繼承部
    分則復由己○○、戊○○及丙○○繼承。因前開繼承人就陳
    君威之系爭土地1/3尚未辦理繼承登記，是即由午○○○、
    辰○○、寅○○、申○○、未○○、陳梅秀、庚○○、地○
    ○、巳○○、卯○○、丑○○、己○○、戊○○、丙○○公
    同共有。又陳君釵亦於33年4月21日已死亡，其權利亦因尚
    未辦理繼承登記，而由上訴人酉○○、戌○○、亥○○、壬
    ○○、乙○○○及辛○○公同共有。因陳君威及陳君釵之繼
    承人自繼承開始時即已依其應繼分取得系爭土地所有權，自
    與被上訴人就系爭土地成立共有關係，是被上訴人自得請求
    其等辦理繼承登記後分割系爭土地。又系爭土地依使用目的
    並無不能分割情事，兩造亦無不能分割之約定，因兩造無法
    達成分割協議，自有訴請裁判分割之必要。再者，系爭土地
    均為農牧用地，面積亦屬狹小，而共有人逾20人，若原物分
    割，恐過於細分而不利土地之使用收益，且將形成多筆袋地
    ，反易生紛擾，況系爭土地上尚有違建房屋、魚池及墳墓等
    地上物，無論採取何種現物分割方案，均難期公平，自應採
    取變賣分割之方式。又系爭土地共有人中多數未明示願維持
    共有關係，上訴人主張將系爭70地號土地分割出70之1及70
    之2地號，而分別由2房、3房維持公同共有關係，實不可採
    。縱認應為現物分割，因被上訴人提出之第2方案較公平亦
    符合土地利用效益，應屬妥適。又系爭408之1地號土地依第
    2 方案分割對各共有人已屬公平，被上訴人自無需補償金錢
    與上訴人。若上訴人認被上訴人就系爭408之1地號土地分得
    之A、B、C部分市價較高，被上訴人願將該部分與3房分得之
    E 部分互換，因兩者面積相當，即無須再以金錢找補等語。
    於原審聲明：(一)午○○○、辰○○、寅○○、申○○、未○
    ○、甲○○○○○ ○○○○○○○ ○○○○（陳梅秀）、庚○○、地○○、
    巳○○、卯○○、丑○○、己○○、戊○○、丙○○、丁○
    ○應就陳君威所遺系爭4筆土地各應有部分1/3辦理繼承登記
    。(二)酉○○、戌○○、亥○○、壬○○、乙○○○及辛○○
    應就陳君釵所遺系爭4筆土地各應有部分1/3辦理繼承登記。
    (三)系爭土地應予變價分割，所得價金按被上訴人子○○應有
    部分1/12，被上訴人癸○○應有部分1/12，被上訴人天○○
    應有部分1/6，上訴人午○○○、辰○○、寅○○、申○○
    、未○○、甲○○○○○ ○○○○○○○ ○○○○應有部分各1/72，上訴人
    庚○○應有部分1/12，上訴人己○○、戊○○、丙○○、丁
    ○○應有部分各1/48，(按丁○○已死亡此部分由己○○、
    戊○○、丙○○繼承後，三人之權利各為1/36 )上訴人地○
    ○、巳○○、卯○○、丑○○應有部分各1/48，上訴人酉○
    ○、戌○○、亥○○、壬○○、乙○○○、辛○○應有部分
    各1/18比例分配之（原審判決被上訴人勝訴，上訴人不服提
    起上訴）。並答辯聲明：(一)上訴駁回。(二)第二審訴訟費用由
    上訴人負擔。
三、上訴人則以：被上訴人未曾通知上訴人協議系爭土地分割事
    宜，即逕提起本件訴訟，自有不合。又陳君威及陳君釵之繼
    承人並未同意分割遺產，是系爭土地經辦理繼承後，應由陳
    君威及陳君釵之繼承人各公同共有系爭土地權利範圍 1/3。
    因系爭土地於2、3房未分割遺產前尚屬公同共有，故無細分
    之疑慮。又因系爭土地現值差距不大，若取得面積及價值有
    異，可依鑑定價格補差價，是系爭土地並無不能原物分割之
    情事。再者，僅有繼承人能請求分割遺產，被上訴人既非陳
    君威及陳君釵之繼承人，自不得請求分割上訴人等繼承之系
    爭土地。是縱認系爭土地應單獨分割，每筆土地亦應分割成
    3塊（即由大房分別共有、2房公同共有、3房公同共有各1塊
    ）或5塊（即被上訴人3人各1塊、2房公同共有、3房公同共
    有各1塊）。又系爭土地為兩造祖產，且系爭土地上有上訴
    人之房屋，若變價分割，該房屋即將拆除，顯有損及建物之
    經濟效益，且變價分割亦不符共有人之利益，自以不採變價
    分割之方式為當。再者，系爭土地分割方案就經濟效益、現
    有建物位置、公平及地形而言，均以第1方案為優。若就系
    爭408之1地號土地採取第2方案之分割方式，因被上訴人分
    得均為平坦土地，上訴人則係分得山坡地，依平坦土地及山
    坡地市價分別約6萬元及1萬元計算，被上訴人應按2房、3房
    各補貼上訴人土地差價1334萬8316元等語，資為抗辯。爰上
    訴聲明：(一)原判決廢棄。(二)廢棄部分，被上訴人第一審之訴
    駁回。(三)第一、二審訴訟費用由被上訴人負擔。
四、兩造不爭執之事實：
  (一)坐落台北縣三峽鎮○○段溪南小段50、54、70、408之1號系
    爭土地，係被上訴人子○○、癸○○、天○○（以上3人屬
    於大房），及上訴人之被繼承人陳君威（2房）、陳君釵（3
    房）所公同共有。陳君威於40年3月27日死亡，其繼承人有
    陳化育、陳化民、庚○○、陳熰，嗣陳化育於85年1月9日死
    亡，其權利由上訴人午○○○、辰○○、寅○○、申○○、
    未○○、陳梅秀繼承。陳化民於81年7月31日死亡，其權利
    由上訴人地○○、巳○○、卯○○、丑○○4人繼承。陳熰
    於73年12月8日死亡，因無子嗣，其權利由其弟林國香繼承
    ，林國香又於83年10月12日死亡，其權利再轉由上訴人己○
    ○、戊○○、丙○○、丁○○繼承；丁○○復已經死亡，由
    己○○、戊○○、丙○○承受訴訟。陳君釵亦已於33年4月
    21日死亡，其權利由上訴人酉○○、戌○○、亥○○、壬○
    ○、乙○○○、辛○○6人繼承，各共有人之權利範圍比例
    ，各如附表所示。
  (二)系爭土地原共有人陳君威、陳君釵之繼承人迄未辦理繼承登
    記，系爭土地上有未經合法登記之房屋4棟，建物所有權人
    分別有6至7人。
  (三)系爭土地依使用目的並無不能分割之情事，且兩造亦無不為
    分割之約定，且各共有人就系爭土地無法達成分割方法之協
    議。
五、本件兩造爭執事項為：(一)被上訴人可否訴請上訴人辦理繼承
    登記？(二)系爭土地之分割，以變價分割或現物分割較為當？
    (三)如為現物分割，以何一分割方案，較為公平妥當？有無須
    要以金錢找補？茲就兩造爭點分述如下：
  (一)被上訴人可訴請上訴人辦理繼承登記：按民法第1148條規定
    「繼承人自繼承開始時，除本法另有規定外，承受被繼承人
    財產上之一切權利、義務。但權利、義務專屬於被繼承人本
    身者，不在此限。」又按分割共有物乃直接對共有物之權利
    有所變動，性質上屬處分行為，故共有不動產之共有人中有
    已死亡者，依民法第759條規定，其繼承人，自非先經繼承
    登記，不得訴請分割共有物，而於該繼承人為被告之情形，
    為求訴訟之經濟，原告可就請求繼承登記及分割共有物之訴
    一併提起，即以一訴請求該死亡共有人之繼承人辦理繼承登
    記並請求該繼承人於辦理繼承登記後，與原告及其餘共有人
    分割共有之不動產（最高法院68年第13次民事庭會議決議（
    二）、70年第2次民事庭會議決議（二）、69年度台上字第
    1134號判例意旨參照）。則本件原共有人陳君威、陳君釵業
    已死亡，因此陳君威、陳君釵之繼承人即上訴人等，自繼承
    開始時，即已按其應繼分取得系爭土地之所有權，亦因繼承
    而與被上訴人形成共有關係。是依前述，被上訴人請求上訴
    人辦理繼承登記，自屬有據。
  (二)系爭土地之分割，應以變價分割：
    1.按共有物之分割方法法院得因任何共有人之聲請，命為以
      原物分配於各共有人，或變賣共有物，以價金分配於各共
      有人，民法第824條第1項定有明文。又按分割共有物以消
      滅共有關係為目的，其分割方法，除因該土地內部分土地
      之使用目的不能分割，或部分共有人明示就其分得部分仍
      願維持共有關係外，不得將共有物之一部分分歸部分共有
      人共有，使創設另一新共有關係（最高法院88年度台上字
      第1210號、88年度台上字第1932號、88年度台上字第3155
      號、89年度台上字第1010號、89年度台上字第1797號判決
      意旨參照）。是請求分割共有物之訴，應由法院依前開規
      定為適當之分配，不受共有人主張之拘束。即共有物之分
      割方法，應由法院斟酌當事人之聲明，共有物之性質、經
      濟效用及全體共有人之利益等公平決定之。又依據一物一
      權原則，數人共有數宗不同地號之土地，共有人之所有權
      係分別存在於每一共有物之上，所以即使共有人均相同，
      共有人如非經共有人同意以成立一共有關係之意思而共有
      該數筆土地時，法院為分割時尚不能任意為維持共有關係
      之分割，故上訴人主張2房、3房之繼承人縱未明示，經分
      割後仍應按其原來公同共有之法律關係由2房、3房之繼承
      人各自維持共有關係一節，尚非可採。
    2.次查，系爭土地，地目均為林地或田地，使用類別為農牧
      用地，有土地登記謄本可稽（見原審板調字第20號卷第13
      至20頁），共有人之人數如前所述有23人，系爭土地上有
      未經合法登記之房屋及廠房4棟，建物所有權人分別有6至
      7人，且有午○○○、申○○、陳梅秀等多人已移居海外
      ，為兩造所不爭。又上訴人中除己○○、戊○○、丙○○
      3人曾具狀表示願維持共有關係，及酉○○、戌○○、亥
      ○○、壬○○、乙○○○、辛○○6人曾具狀表示願維持
      共有關係（見本院卷第104、106頁），其他上訴人均未曾
      具狀表示願維持共有關係，自無法如上訴人所陳稱願由2
      房、3房就各筆土地分別維持共有關係。再系爭土地50地
      號面積為3099平方公尺、54地號面積為1198平方公尺、70
      地號面積為4243平方公尺、408之1地號面積為7948平方公
      尺，均有土地登記謄本可考，以兩造各如附表所示比例分
      配，若以最小比例72分之1分配，所得面積分別只有43平
      方公尺（3099÷72=43.04小數點以下4捨5入，以下亦同
      ）、17平方公尺（1198÷72=16.63）、59平方公尺（4243
      ÷72=58.93）、110平方公尺（7948÷72=110.38），就農
      牧之使用而言支離破碎難以利用，無法達到農地之經濟利
      用價值，與防止農地細分之農業政策有違。況無論為如何
      之現物分割，均將形成諸多袋地，大多數共有人分得之土
      地，均無法連接道路，將滋生更多爭議。且部分共有人住
      居海外無法耕作，對原判決變價分割方法復未上訴表示不
      服。上訴人雖稱系爭土地上有上訴人之房屋等，若變價分
      割則房屋經被拆除，有損共有人經濟效益云云；但查系爭
      土地上之房屋、廠房4棟，未經合法登記，其所有人有6至
      7 人，另尚有魚池、墳墓等，均係上訴人自行占用，未取
      得所有共有人之同意擅自使用，原已不得要求其他共有人
      對於該等無權占用土地利用多年之違章建築加以保障，否
      則若宥於地上已有、但未經共有人分管而各自無權占用之
      地上物等設施而為分割，難期其真正公平。況共有人人數
      眾多各自所分得面積狹小，無論如何之現物分割方案，亦
      均無法依據各自占用現狀使取得單獨所有。綜上各情，本
      院調查審酌結果，認系爭土地以原物分割有實際上之困難
      ，以變價分割之方式，將系爭土地變賣，由土地共有人按
      權利之比例分配價金，最為單純，且將來土地承買人亦能
      就系爭土地全部，作最有效之利用，亦符社會經濟價值。
六、綜上所述，被上訴人主張為可採，上訴人所辯均無可取。從
    而，被上訴人本於繼承為共有人之關係，訴請上訴人就系爭
    土地辦理繼承登記，並就兩造共有之系爭土地應予變價分割
    ，按比例分配價金，為有理由，應予准許。是則原審判決，
    於法並無違誤，上訴意旨指摘原判決不當，求予廢棄改判，
    為無理由，應予駁回上訴。
七、本件事證已臻明確，本件既以變價分割，則如為現物分割，
    以何一分割方案，較為公平妥當？有無須要以金錢找補？等
    問題，無進一步探究必要，兩造其餘陳述、證據及爭點，於
    判決之結果無影響，自無庸逐一論列，併此敘明。
八、據上論結，本件上訴為無理由，依民事訴訟法第385條第1項
    前段、第449條第1項、第78條、第80條之1、第85條第1項後
    段，判決如主文。
中　　華　　民　　國　　96　　年　　5 　　月　　22　　日
　　　　　　　　　民事第十三庭
                      審判長法　官  黃嘉烈
　　　　　　　　　　　      法　官  高鳳仙
　　　　　　　　　　　      法　官  李媛媛
正本係照原本作成。
如不服本判決，應於收受送達後20日內向本院提出上訴書狀，其
未表明上訴理由者，應於提出上訴後20日內向本院補提理由書狀
（均須按他造當事人之人數附繕本）上訴時應提出委任律師或具
有律師資格之人之委任狀；委任有律師資格者，另應附具律師資
格證書及釋明委任人與受任人有民事訴訟法第466條之1第1項但
書或第2項（詳附註）所定關係之釋明文書影本。
中　　華　　民　　國　　96　　年　　5 　　月　　23　　日
　　　　　　　　　　　　　　書記官  李明昇
附註：
民事訴訟法第466條之1（第1項、第2項）：
對於第二審判決上訴，上訴人應委任律師為訴訟代理人。但上訴
人或其他法定代理人具有律師資格者，不在此限。
上訴人之配偶、三親等內之血親、二親等內之姻親，或上訴人為
法人、中央或地方機關時，其所屬專任人員具有律師資格並經法
院認為適當者，亦得為第三審訴訟代理人。
 ┌─────────────────────────┐
 │附表                           　　               │
 ├─────────────────────────┤
 │台北縣三峽鎮○○段溪南小段50、54、70、408之1地號  │
 │                                                  │
 ├─────────────┬───────────┤
 │共有人                    │  權利範圍比例        │
 ├─────────────┼───────────┤
 │子○○                    │    1/12              │
 ├─────────────┼───────────┤
 │癸○○                    │    1/12              │
 ├─────────────┼───────────┤
 │天○○                    │     1/6              │
 ├─────────────┼───────────┤
 │午○○○                  │     1/72             │
 ├─────────────┼───────────┤
 │辰○○                    │     1/72             │
 ├─────────────┼───────────┤
 │寅○○                    │     1/72             │
 ├─────────────┼───────────┤
 │申○○                    │     1/72             │
 ├─────────────┼───────────┤
 │未○○                    │     1/72             │
 ├─────────────┼───────────┤
 │陳梅秀                    │     1/72             │
 ├─────────────┼───────────┤
 │庚○○                    │     1/12             │
 ├─────────────┼───────────┤
 │己○○                    │     1/36             │
 ├─────────────┼───────────┤
 │戊○○                    │     1/36             │
 ├─────────────┼───────────┤
 │丙○○                    │     1/36             │
 ├─────────────┼───────────┤
 ├─────────────┼───────────┤
 │地○○                    │     1/48             │
 ├─────────────┼───────────┤
 │巳○○                    │     1/48             │
 ├─────────────┼───────────┤
 │卯○○                    │     1/48             │
 ├─────────────┼───────────┤
 │丑○○                    │     1/48             │
 ├─────────────┼───────────┤
 │酉○○                    │     1/18             │
 ├─────────────┼───────────┤
 │戌○○                    │     1/18             │
 ├─────────────┼───────────┤
 │亥○○                    │     1/18             │
 ├─────────────┼───────────┤
 │壬○○                    │     1/18             │
 ├─────────────┼───────────┤
 │乙○○○                  │     1/18             │
 ├─────────────┼───────────┤
 │辛○○                    │     1/18             │
 └─────────────┴───────────┘
